【裁判字號】    94,訴,436
【裁判日期】    951122
【裁判案由】    分割共有物
【裁判全文】
臺灣屏東地方法院民事判決               94年度訴字第436號
原      告  戊○○
訴訟代理人  黃政雄律師
被      告  甲○○
            丁○○
兼 上 1 人
訴訟代理人  乙○○
被      告  庚○
上  1   人
訴訟代理人  己○○○
被      告  丙○○
上列當事人請求分割共有物事件，本院於民國95年11月8日言詞
辯論終結，判決如下：
    主  文
兩造共有坐落屏東縣新園鄉○○段四四四地號，面積二二五四平
方公尺之土地，依下列方法分割：如附圖所示編號1 、2 ，面積
五一三平方公尺分歸被告丙○○取得；編號3 、4 ，面積三一四
平方公尺分歸原告取得；編號5 ，面積一六三平方公尺，分歸被
告乙○○取得；編號6 ，面積一五三平方公尺，分歸被告丁○○
取得；編號7 、8 ，面積二二八平方公尺，分歸被告庚○取得；
編號9 、10、11、13，面積七一六平方公尺，分歸被告甲○○取
得；編號12，面積一六七平方公尺，分歸兩造各按附表一所示應
有部分比例保持共有。
兩造如附表三所示應補償者應給付受補償者如附表三所示之金額
。
訴訟費用由兩造按附表一所示應有部分比例負擔。
    事實及理由
一、程序事項：(一)按訴訟繫屬中為訴訟標的之法律關係，雖移轉
    於第三人，於訴訟無影響。但第三人如經兩造同意，得聲請
    代當事人承當訴訟，民事訴訟法第254 條第1 項定有明文。
    本件原起訴原告為坐落屏東縣新園鄉○○段444 地號土地（
    下稱系爭土地）之分別共有人陳文德，請求分割系爭土地，
    嗣於訴訟程序進行中，陳文德將系爭土地應有部分移轉登記
    於原告戊○○所有，有卷附系爭土地登記謄本（見本院卷第
    169 頁）為憑，又陳文德及被告同意由戊○○承當訴訟，揆
    之前上開規定，應認戊○○之承當訴訟為合法，應予准許。
    (二)被告丁○○、乙○○、庚○、丙○○未於言詞辯論期日到
    場，核無民事訴訟法第386 條各款所列情形，爰依原告聲請
    ，由其一造辯論而為判決。
二、原告主張：系爭土地為兩造共有，應有部分及面積如附表1
    所示，系爭土地並無使用目的不能分割情事，兩造亦無不能
    分割之約定，惟經原告要求，卻始終未能達成分割協議，故
    提起本件訴訟請求分割系爭土地，又兩造分割後面積如有不
    足應有部分之情形，願以每平方公尺2 千元計算補償等語。
三、被告則表示：同意分割，但希望依使用現況分割，不要拆到
    現有房屋，面積不足或超過部分，同意找補，被告乙○○、
    丁○○、丙○○、庚○同意以每平方公尺2 千元為計算，被
    告甲○○則同意以公告現值計算等語；被告丁○○、乙○○
    、丙○○、庚○則另表示：希望附圖編號12道路部分，可以
    留有6 米寬的道路等語。
四、兩造為系爭土地之共有人，各共有人之應有部分及面積如附
    表1 所示，此為兩造所不爭執，並有土地登記簿謄本附卷可
    佐，堪信屬實。本件所須審酌者，厥為(一)、系爭土地得否分
    割？(二)、應如何分割始符合兩造利益？茲分述如下：
（一）按各共有人得隨時請求分割共有物，而分割之方法不能協
      議決定者，法院得因任何共有人之聲請命為分配，民法第
      823 條第1 項前段、第824 條第2 項定有明文；又不動產
      共有人間因共有物之分割發生爭執者，為民事訴訟法第40
      3 條第1 項第3 款所定強制調解事件，於起訴前，應經法
      院調解。原告提起本件訴訟，前經本院於94年11月21日調
      解期日進行調解，未能成立調解，有上開調解程序筆錄在
      卷可稽（見本院卷第17頁），且迄今兩造仍未達成協議，
      又兩造共有土地之使用目的並非不能分割，亦無不可分割
      之特約，則原告依民法帝823 條第1 項前段、第824 條第
      2 項規定訴請以判決分割系爭土地，即無不合，應予准許
      。
（二）次按裁判上如何定共有物分割之方法，除應斟酌當事人之
      聲明、共有物之性質、共有人之意願、利害關係、經濟效
      用及全體共有人之利益等公平決之外，並不受任何共有人
      主張之拘束，法院為顧及全體共有人所得利用之價值等情
      形，本有自由裁量之權。經查：
    (1)系爭土地使用之情形為：被告丙○○占有使用如附圖所示
      編號1 所示之土地，面積307 平方公尺，建有2 層磚造樓
      房1 棟及鐵皮屋；被告乙○○占有使用如附圖所示編號5
      所示之土地，面積163 平方公尺，建有2 層磚造樓房1 棟
      ；被告丁○○占有使用如附圖所示編號6 所示之土地，面
      積153 平方公尺，建有2 層磚造樓房1 棟；被告庚○占有
      使用如附圖所示編號7 、8 所示之土地，面積228 平方公
      尺，建有2 層磚造樓房1 棟及磚造石綿瓦房；被告甲○○
      占有使用如附圖所示編號9 、10、11、13所示之土地，面
      積716 平方公尺，建有加強磚造樓房1 棟及鐵架涼棚；而
      附圖編號2 所示之土地，現為磚造瓦房之建物「江夏祖居
      」，為丙○○母親使用；附圖編號3 之土地，則為祖厝前
      之空地；附圖編號4 之土地，現為鐵皮屋建物，為丙○○
      之叔叔使用；附圖編號12之土地則為既有巷道，對外通連
      四環路使用，有勘驗筆錄（見本院卷第45頁至第49頁、第
      143 頁至第146 頁、第175 頁至第178 頁）、現場照片37
      張（見本院卷第98頁至第105 頁）可稽。
    (2)被告丁○○、乙○○、丙○○、庚○表示：編號12道路部
      分，應留6 公尺寬以對外交通等語，無非係考量系爭土地
      分割後，取得南面臨既有巷道土地之人，對外交通便利性
      之問題。然系爭土地南面鄰地即同地段453 地號土地，前
      經本院以82年度訴字第294 號判決准予分割確定在案，考
      量上開判決分割方法已將該453 地號土地北面編號22面積
      0.0346公頃（即346 平方公尺）由該453 地號土地之所有
      權人保持共有，並做為道路使用，有該判決1 件附卷可參
      （見本院卷第116 頁）；又現況既有巷道路寬最寬處為3
      點2 公尺、最窄處尚有2 點3 公尺，足供被告以自小客車
      對外通連四環路；反之，如分割6 公尺之巷道通行，則被
      告甲○○現居住之磚造平房部分拆除，且減少兩造使用分
      割後之土地面積，並不利益於兩造，故上開被告所稱分割
      方案，尚不足採。
    (3)本院審酌兩造就系爭土地之應有部分面積，維持兩造占有
      使用系爭土地現狀、維持現有建物完整性、分割後經濟效
      用，定分割方法如下：如附圖編號1 、2 土地，面積513
      平方公尺，分歸被告丙○○取得；編號3 、4 土地，面積
      314 平方公尺，分歸原告取得；編號5 土地，面積163 平
      方公尺，分歸被告乙○○取得；編號6 土地，面積153 平
      方公尺，分歸被告丁○○取得；編號7 、8 土地，面積22
      8 平方公尺，分歸被告庚○取得；編號9 、10、11、13土
      地，面積716 平方公尺，分歸被告甲○○取得；編號12土
      地，面積167 平方公尺，由兩造按附表1 所示應有部分比
      例保持共有。
（三）又共有物之原物分割，依民法第825 條規定觀之，係各共
      有人就存在於共有物全部之應有部分互相移轉，使各共有
      人取得各自分得部分之單獨所有權。故原物分割而應以金
      錢為補償者，倘分得價值較高及分得價值較低之共有人均
      為多數時，該每一分得價值較高之共有人即應就其補償金
      額對於分得價值較低之共有人全體為補償，並依各該短少
      部分之比例，定其給付金額，方符共有物原物分割為共有
      物應有部分互相移轉之本旨（最高法院85年臺上字第2676
      號判例可資參照）。系爭土地依上開所述之分割方法分割
      後，各共有人所得之面積與其應有部分面積相比較，互有
      增減，且參酌系爭土地起訴時之公告現值為每平方公尺1,
      700 元，地理環境屬農村住宅聚落、農業經濟型態，無商
      業發展能力，現場通道尚能容自小客車與機車相會，交通
      尚稱方便，系爭土地鄰四環路，由台27線進入產業道路至
      系爭土地約1 分鐘車程，鄰近土地除自用住宅外，部分為
      空地，亦有種植檳榔樹等作物，且除被告甲○○外之共有
      人均同意以每平方公尺2 千元為計算找補基準等情有本院
      95年9 月27日勘驗筆錄可稽（見本院卷第176 頁），故認
      應以每平方公尺2 千元計算系爭土地之補償費為適當。從
      而，依附表1 各共有人應有部分價值及分割後價值增減差
      額計算之結果詳如附表2 所示，則兩造就其分割後分配所
      得土地應補償金額及受補償金額均如附表3 所載。
五、本件判決事證已臻明確，兩造其餘攻擊防禦及舉證，經核與
    判決結果無影響，爰不加以一一論擬，附此敘明。
六、據上論結，原告之訴為有理由，依民事訴訟法第385 條第1
    項前段、第78條、第80條之1 ，判決如主文。
中    華    民    國    95    年    11    月    22    日
                  民事第二庭  審判長法  官 阮世賢
                                    法  官 楊文廣
                                    法  官 林孟和
以上為正本，係照原本作成。
如不服本判決，應於收受送達後20日內向本院提出上訴書狀，其
未表明上訴理由者，應於提出上訴後20日內向本院補提理由書狀
（均須按他造當事人之人數附繕本）
附表一：
┌─────────────────────┐
│屏東縣新園鄉○○段444 地號土地、面積2,254 │
│平方公尺、地目：建、使用地類別：乙種建築用│
│地。                                      │
├──────┬─────┬────────┤
│所有權人    │應有部分  │面積（平方公尺）│
├──────┼─────┼────────┤
│甲○○      │15/50     │676             │
├──────┼─────┼────────┤
│乙○○      │1/12      │188             │
├──────┼─────┼────────┤
│庚○        │1/12      │188             │
├──────┼─────┼────────┤
│丁○○      │1/12      │188             │
├──────┼─────┼────────┤
│丙○○      │1/5       │451             │
├──────┼─────┼────────┤
│戊○○      │1/4       │563             │
└──────┴─────┴────────┘
附表二：分割後各共有人應有部分價值及分割後價值對造表
┌─────┬─────┬─────┬─────┬─────┬────┐
│附圖編號  │所有權人  │各人應有部│各人分割後│各人分割後│增減面積│
│          │          │分換算之面│分得之面積│取得面積增│換算金額│
│          │          │積（平方公│（平方公尺│減（平方公│（新臺幣│
│          │          │尺）      │，小數點二│尺）      │/ 元；以│
│          │          │          │位以下四捨│          │每平方公│
│          │          │          │五入；分得│          │尺2 千元│
│          │          │          │編號12之現│          │計算）  │
│          │          │          │有道路應有│          │        │
│          │          │          │部分亦加入│          │        │
│          │          │          │計算）    │          │        │
│          │          │          │          │          │        │
├─────┼─────┼─────┼─────┼─────┼────┤
│1、2      │丙○○    │451       │546.4     │95.4      │190,800 │
├─────┼─────┼─────┼─────┼─────┼────┤
│3、4      │戊○○    │563       │355.74    │-207.26   │-414,520│
├─────┼─────┼─────┼─────┼─────┼────┤
│5         │乙○○    │188       │176.92    │-11.08    │-22,160 │
├─────┼─────┼─────┼─────┼─────┼────┤
│6         │丁○○    │188       │166.92    │-21.08    │-42,160 │
├─────┼─────┼─────┼─────┼─────┼────┤
│7、8      │庚○      │188       │241.92    │53.92     │107,840 │
├─────┼─────┼─────┼─────┼─────┼────┤
│9 、10、11│甲○○    │676       │766.1     │90.1      │180,200 │
│、13      │          │          │          │          │        │
├─────┼─────┼─────┼─────┼─────┼────┤
│備註：編號│丙○○    │由所有權人│由所有權人│          │        │
│12（即現有│戊○○    │按附表1所 │按附表1 所│          │        │
│道路）    │乙○○    │示之應有部│示之應有部│          │        │
│          │丁○○    │分比例共有│分比例共有│          │        │
│          │庚○      │167 平方公│167 平方公│          │        │
│          │甲○○    │尺        │尺        │          │        │
└─────┴─────┴─────┴─────┴─────┴────┘
 附表三：各共有人應互相補償金額表（新臺幣／元）
┌────┬────┬────┬────┬────┬───────┐
│應補償人│丙○○  │庚○    │甲○○  │合計    │備註          │
├────┤        │        │        │        │              │
│受補償人│        │        │        │        │              │
├────┼────┼────┼────┼────┼───────┤
│戊○○  │165,171 │93,354  │155,995 │414,520 │1.以每平方公尺│
├────┼────┼────┼────┼────┤  2 千元為計算│
│乙○○  │8,830   │4,991   │8,339   │22,160  │  標準。      │
├────┼────┼────┼────┼────┤2.元以下四捨五│
│丁○○  │16,799  │9,495   │15,866  │42,160  │  入。        │
├────┼────┼────┼────┼────┤              │
│合計    │190,800 │107,840 │180,200 │478,840 │              │
└────┴────┴────┴────┴────┴───────┘
                                    書記官  林天化
中    華    民    國    95    年    11    月    23    日


司法院資訊處製作；財團法人民間司法改革基金會備份。
